【裁判字號】    91,訴,4622
【裁判日期】    921023
【裁判案由】    營利事業所得稅
【裁判全文】
臺北高等行政法院判決                            九十一年度訴字第四六二二號
                              .
    原      告  旭泰投資有限公司
    代  表  人  甲○○董事長.
    訴訟代理人  巫鑫（會計師）
                林瑞彬律師
    輔  佐  人  陳惠明
    被      告  財政部臺北市國稅局
    代  表  人  張盛和（局長）
    訴訟代理人  乙○○
右當事人間因營利事業所得稅事件，原告不服財政部中華民國九十一年九月十二日台
財訴字第○九一○○二○○○八號訴願決定（案號：第00000000號），提起
行政訴訟。本院判決如左︰
    主  文
原告之訴駁回。
訴訟費用由原告負擔。
    事  實
一事實概要︰緣原告民國（下同）八十七年度營利事業所得稅結算申報，被告核定有
  價證券收入及投資收益分攤營業費用及利息支出新台幣（下同）九五、○五三、○
  四一元，原告不服，申請復查，經被告以九十年九月四日財北國稅法字第九○○二
  九八七一號決定，駁回其申請，原告仍表不服，提起訴願，亦遭決定駁回，遂向本
  院提起行政訴訟。
二兩造聲明：
  (一)原告聲明：訴願決定及原處分均撤銷。
  (二)被告聲明：駁回原告之訴。
三兩造之爭點：
  原告主張股利收入應與短期票券利息所得相同，均無財政部八十三年二月八日函釋
  須分攤營業費用及利息支出之適用，是否可採？
  (一)原告主張：
    1.依據司法院釋字第四九三號解釋意旨，按諸收入與成本費用配合原則及租稅公
      平原則，免稅收入之相關成本費用不得由其他應稅收入項下減除，反之，應稅
      收入之相關成本費用亦不宜歸由免稅收入吸收：「以有價證券買賣為專業之營
      利事業，其營業費用及借款利息，除可合理明確歸屬者得個別歸屬認列外，應
      按核定『有價證券出售收入』、『投資收益』、『債券利息收入』及『其他營
      業收入』比例，計算有價證券出售部分應分攤之費用及利息，自有價證券出售
      收入項下減除」及「…則其相關成本費用，按諸收入與成本費用配合原則之上
      揭法律規定意旨及公平原則，自亦不得歸由其他應稅之收入項下減除。至應稅
      收入及免稅收入應分攤之相關成本費用，除可直接合理明確歸屬者得個別歸屬
      ，應自有價證券出售收入項下減除外，因投資收益及證券交易收入源自同一投
      入成本，難以投入成本比例作為分攤基準。財政部八十三年二月八日台財稅第
      八三一五八二四七二號函（下稱財政部八十三年函釋）說明三，採以收入比例
      作為分攤基準之計算方式，符合上開法條規定意旨，與憲法尚無牴觸。惟營利
      事業成本費用及損失等之計算涉及人民之租稅負擔，為貫徹憲法第十九條之意
      旨，仍應由法律明確授權主管機關訂立為宜」分別為財政部八十三年函釋說明
      三及司法院釋字第四九三號解釋所明示，由該解釋內容係指財政部八十三年函
      釋以收入比例為分攤基準之計算公式係符合收入與成本費用配合原則及課稅公
      平原則，因此原告將屬「應稅收入」之利息收入一七八、○四四元放入分攤基
      準中分攤，以避免應稅相關成本費用由免稅收入所吸收之不合理現象，完全符
      合前揭司法院釋字第四九三號解釋之意旨，惟被告卻指稱前揭財政部八十三年
      函釋所稱分母僅有『債券利息收入』及『其他營業收入』，並未包含『一般利
      息收入』，此種認定完全跳脫實質課稅之合理性原則及違反前揭司法院釋字第
      四九三號解釋，實強徵納稅義務人稅捐，要知函釋之訂定並不可能完全包括所
      有未來可能產生之交易項目，故前揭財政部八十三年函釋列示『其他營業收入
      』即為保有該函釋適用之彈性。是以，原告將利息收入放入分攤基準分母實屬
      合理。
    2.自財政部八十三年函釋發布以來，均未見被告將『投資收益』乙項核定予以分
      攤營業費用及利息支出（即便兩稅合一制度實施以前，投資收益百分之八十不
      計入課稅所得，被告亦未就百分之八十不計入課稅所得之金額視為應分攤營業
      費用及利息支出之項目予以核定），被告卻於兩稅合一制度實施以後，逕行核
      定投資收益應分攤營業費用及利息支出，此種作法不但違反租稅法定主義，且
      明顯破壞兩稅合一之立法精神及作業程序：
      (1)被告調整原告投資收益應分攤營業費用及利息支出之作法，未見於法令規定
        ，實違反租稅法定主義，並有失租稅公平：按所謂『投資收益』在稅法上之
        定義，即營利事業投資其他營利事業所獲得之股利淨額或盈餘淨額，與證券
        交易所得可截然區分，故依憲法第十九條、中央法規標準法第五條第一項第
        二款及第六條分別規定「人民有依法律納稅之義務」、「關於人民權利義務
        之事項，應以法律定之」及「應以法律規定之事項，不得以命令定之」，準
        此，人民僅依法律明文而有負擔納稅之義務，若無法律具體明確之授權，自
        不得逕以命令規定人民負擔納稅之義務，又法律相關之函釋在補充法令規定
        之不足或為立法理由之解說，倘法律規定及立法理由已明白揭示，自無須該
        函釋為補充解釋，且不得以實質課稅原則破壞租稅法律之嚴守，為司法院釋
        字第四二○號解釋所明示。而觀諸所得稅法第四條之一規定「中華民國七十
        九年一月一日起，證券交易所得停止課徵證券交易所得稅，證券交易損失亦
        不得自所得額中減除」，其證券交易損失不得扣除之立法涵攝範圍已屬明確
        ，財政部始有權依實質課稅原則發布該八十三年函釋，據以作為投資公司出
        售有價證券收入分攤營業費用及利息支出之依據。然而現行所得稅法第四十
        二條第一項規定：「公司組織之營利事業，因投資國內其他營利事業，所獲
        配之股利淨額或盈餘淨額，不計入所得額課稅，…」，均未提及投資收益相
        關損費不得認列，揆諸前述租稅法定主義之真締，被告即不得引用『實質課
        稅原則』或『收入成本費用配合及課稅公平原則』認定原告應分攤投資收益
        相關之損費，故被告貿然將原告投資收益予以分攤營業費用及利息支出，並
        據以補徵稅額，顯無任何法律依據。
      (2)被告以八十六年十二月三十日修正公布前及修正公布後所得稅法第四十二條
        之立法理由，自行作有利於稅捐核課之擴張解釋，破壞兩稅合一立法精神且
        不合理：兩稅合一制度與獨立課稅制課稅方式不同，不應將所得稅法修法
        前後第四十二條規定等同視之：依八十六年十二月三十日修正公布前之所得
        稅法第四十二條規定之立法理由雖為轉投資收益既已免計入所得額課稅，則
        有關投資收益之營業費用及利息支出等費用，即不應在計算營利事業所得稅
        時扣除，方屬合理，故為計算簡便計，才參照其他國家法令規定，將免計入
        所得額課稅之投資收益改為百分之八十，其餘百分之二十始應計入所得額課
        稅，此後轉投資有關各項費用，則悉數准予認列，以簡化所得稅之核算方式
        。嗣為實施兩稅合一，八十六年十二月三十日修正公布後之所得稅法第四十
        二條第一項規定之立法理由為「…又獨立課稅制下，為減輕轉投資重複課稅
        所採行之百分之八十免稅規定，已無存在必要，爰予修正第一項…」。因此
        ，該條文取消百分之八十免稅規定實係因屬營利所得之投資收益已非獨立課
        稅稅制下減輕重複課稅之稅負優惠類型所致（所謂獨立課稅制係指營利所得
        於各所得階段均應課稅，惟為避免轉投資事業中間階段太多，造成重覆課稅
        現象，故兩稅合一實施前之所得稅法第四十二條規定給予免稅；惟兩稅合一
        制度實施後，僅對第一階段被投資事業課稅及最終個人股東階段課稅，其餘
        階段均不課稅，不同於獨立課稅制下應課稅而予以免稅優惠之規定）。換言
        之，兩稅合一稅制改變了所得稅中營利所得（投資收益）之課稅法理，就營
        利事業之投資收益而言，成為一種當然不需繳稅之所得類型，認為該獲得投
        資收益之營利事業為法律之虛擬體，不具獨立納稅能力，而只是該營利事業
        將營利所得傳送給最終受益人（個人股東）之導管，因此，營利事業之投資
        收益既非兩稅合一稅制下之『所得』，又何來分攤損費之道理，且如被告武
        斷地將投資收益比照前揭財政部八十三年函釋規定而全數計入收入比例之計
        算公式分子中，計算投資收益分攤之營業費用及利息支出，則原告每次獲配
        投資收益時，其課稅所得均不斷地受到扭曲，減少其損費之認列並相對增加
        其課稅所得，將完全破壞兩稅合一稅制避免重複課稅之精神。就下列釋例
        分析被告作法將破壞兩稅合一稅制之立法精神：依所得稅法第六十六條之六
        第一項及第二項分別規定「營利事業分配屬八十七年度或以後年度之盈餘時
        ，應以股利或盈餘之分配日，其股東可扣抵稅額帳戶餘額，占其帳載累積未
        分配盈餘帳戶餘額之比率，作為稅額扣抵比率，按各股東或社員獲配股利淨
        額或盈餘淨額計算其可扣抵之稅額，併同股利或盈餘分配。其計算公式如下
        ：稅額扣抵比率＝股東可扣抵稅額帳戶餘額÷累積未分配盈餘帳戶餘額；股
        東（或社員）可扣抵稅額=股利（或盈餘）淨額×稅額扣抵稅額比率」及「
        營利事業依前項規定計算之稅額扣抵比率，超過稅額扣抵比率上限者，以稅
        額扣抵比率上限為準，計算股東或社員可扣抵之稅額。稅額扣抵比率上限如
        下：一、累積未分配盈餘未加徵百分之十營利事業所得稅者，為百分之三三
        點三三。二、累積未分配盈餘已加徵百分之十營利事業所得稅者，為百分之
        四八點一五。三、累積未分配盈餘部分加徵、部分未加徵百分之十營利事業
        所得稅者，為各依其占累積未分配盈餘之比例，按前兩款規定上限計算之合
        計數。」。按兩稅合一之立法精神在於消除營利所得重複課稅，如按被告僅
        以所稱收入成本費用配合原則而無任何法令依據，逕行擴張解釋投資收益應
        比照前揭財政部八十三年函釋分攤營業費用及利息支出者，則於應用上開所
        得稅法第六十六條之六股東可扣抵稅額比率上限之計算時，將使兩稅合一之
        精神變質，額外增加原告租稅負擔，亦即投資事業及被投資事業於營利事業
        階段所繳納之營利事業所得稅將無法完全由個人股東扣抵其綜合所得稅，釋
        例如下：I投資收益分攤營業費用：假設原告八十七年度應稅收入為一五○
        元，投資收益為七十五元，期初股東可扣抵稅額帳戶餘額為二十五元，如按
        被告所稱應比照前揭財政部八十三年二月八日函釋規定，按應稅收入及投資
        收益之收入之比例（二比一【計算式：應稅收入一五○元比投資收益七十五
        元】），計算應稅收入及投資收益分攤之營業費用分別為六十元及三十元，
        在原告累積未分配盈餘均未加徵百分之十營利事業所得稅之前提下，其稅額
        扣抵比率為百分之四十二點二二【計算式：股東可扣抵稅額帳戶餘額四十七
        點五元÷（應稅所得六十七點五元＋扣除分攤營業費用後之投資收益淨額四
        十五元）】大於稅額扣抵比率上限百分之三十三點三三。II投資收益不分攤
        營業費用：同上，假設原告八十七年度應稅收入為一五○元，投資收益為七
        十五元，期初股東可扣抵稅額帳戶餘額為二十五元，在原告累積未分配盈餘
        均未加徵百分之十營利事業所得稅之前提下，其稅額扣抵比率為百分之三十
        三點三三【計算式：股東可扣抵稅額帳戶餘額四十元÷（應稅所得四十五元
        ＋投資收益七十五元）】剛好等於稅額扣抵比率上限百分之三十三點三三。
        由前述釋例可知，投資收益如純粹係為免稅收入，則為何有相對應之股東可
        扣抵稅額計入，觀其立法意旨為無論營利事業轉投資層次之多寡，該投資收
        益僅在最終被投資事業階段，課徵一次營利事業所得稅，其餘各投資事業營
        利事業階段均不計入營利事業所得（稅務申報類似於代收），而由最終個人
        股東報繳其個人綜合所得稅時，再將該投資收益計入其個人綜合所得總額之
        營利所得項下課稅，並按所得稅法第七十一條第一項規定，以該投資收益所
        含之股東可扣抵稅額抵減其綜合所得稅應納稅額。是以，如按被告武斷地以
        所稱收入成本費用配合原則擴張解釋投資收益亦應比照前揭財政部八十三年
        函釋規定分攤營業費用及利息支出，將致投資事業無法將其自被投資事業獲
        配之投資收益所含股東可扣抵稅額轉分配予個人股東來扣抵其綜合所得稅應
        納稅額，嚴重破壞兩稅合一設算扣抵之精神。
      (3)自實質課稅角度，投資收益為一「不計入所得額」課稅之所得，與所得稅第
        四條之一規定免徵所得稅之證券交易所得不同：如前項所述，依所得稅法第
        四條之一及兩稅合一修正公布後之所得稅法第四十二條第一項分別規定「自
        中華民國七十九年一月一日起，證券交易所得停止課徵所得稅，證券交易損
        失亦不得自所得額中減除」及「公司組織之營利事業，因投資於國內其他營
        利事業，所獲配之股利淨額或盈餘淨額，不計入所得額課稅，…」，故投資
        收益為一『不計入』所得額課稅之所得，與免稅之證券交易所得不同，在兩
        稅合一設算扣抵制之下，營利事業取自被投資事業之投資收益，不計入投資
        事業之所得額課稅，無論營利事業轉投資層次之多寡，該投資收益僅在最終
        被投資事業階段課徵一次營利事業所得稅，又因投資事業自被投資事業獲配
        之投資收益不計入所得額課稅，自應將其所含股東可扣抵稅額計入投資事業
        股東可扣抵稅額帳戶餘額，俟投資事業日後分配盈餘予個人股東時，由個人
        股東併計其個人綜合所得總額課稅並予以扣抵其綜合所得稅結算申報應納稅
        額，而非用以扣抵投資事業當年度營利事業所得稅結算申報應納稅額。是以
        ，自實質課稅原則觀之，該筆投資收益並非全無租稅負擔，事實上已在被投
        資事業階段課徵營利事業所得稅，在兩稅合一稅制下，該筆投資收益實屬已
        課稅所得，絕無比照證券交易所得分攤營業費用及利息支出之餘地。蓋證券
        交易所得係屬因所得稅法第四條之一規定而『停徵』之所得，為維護租稅公
        平及避免稅源侵蝕，始有前揭財政部八十三年函釋，營利事業於證券交易所
        得停徵期間從事有價證券買賣，其應分攤營業費用及利息支出亦不得認列之
        規定，故投資收益並非免稅所得，自無該函釋應分攤營業費用及利息支出之
        理。
      (4)投資收益與短期票券利息所得均屬不計入所得額課稅之收益，應比照短期票
        券利息收益無須分攤營業費用及利息支出後自所得額減除之處理：依所得稅
        法第二十四條第二項有關短期票券利息所得規定「營利事業有第十四條第一
        項第四類利息所得中之短期票券利息所得，除依第八十八條規定扣繳稅款外
        ，不計入營利事業所得額」，故短期票券為一分離課稅之所得，即為不計入
        所得額課稅之所得，惟其應分攤之營業費用及利息支出，並無須自該不計入
        所得課稅之短期票券利息所得中減除。同理，投資收益係為不計入所得課稅
        之所得，故即便其應分攤之營業費用及利息支出，亦無須自該投資收益中減
        除之理。是以，被告竟以所稱收入成本費用配合原則而擴張解釋前揭財政部
        八十三年函釋有關出售有價證券收入分攤營業費用及利息支出之規定，將投
        資收益比照證券交易所得之免稅所得計算分攤營業費用及利息支出而予以剔
        除，實屬可議。
    3.退萬步言，如被告仍執意以所稱收入成本費用配合原則而擴張解釋原告系爭投
      資收益五二、四二一、八二六元亦應比照前揭財政部八十三年函釋規定，分攤
      營業費用及利息支出，則可直接歸屬被告設算利息收入二○、七二九、六六七
      元之相關利息支出應自其項下減除，不應列入出售有價證券收入等項目分攤：
      (1)依行政程序法第三十六條規定：「行政機關應依職權調查證據，不受當事人
        主張之拘束，對當事人有利及不利事項一律注意」，因此被告核定調增原告
        利息收入時，應同時將其相關之利息支出自分攤數額中減除，方符合行政程
        序法第三十六條之規定。「公司組織之股東、董事、監察人代收公司款項，
        不於相當期間照挪或挪用公司款項，應按當年一月一日所適用台灣銀行之基
        本放款利率計算利息收入」及「公司之資金貸予股東或任何他人未收取利息
        ，或約定之利息偏低者，比照前項規定辦理」與「營業人一方面借入款項支
        付利息，一方面貸出款項並不收取利息或收取利息低於所支付之利息者，對
        於相當於該貸出款項支付之利息或其差額，不予認定」分別為營利事業所得
        稅查核準則（下稱查核準則）第三十六條之一第一項及第二項與第九十七條
        第十一款所明訂。是以，被告設算原告八十七年度利息收入二○、七二九、
        六六七元為原告所不爭，惟原告原申報因係以無息方式提供被投資事業財務
        週轉資金，其相關利息支出為符合收入成本費用配合原則，已全數列入有價
        證券出售收入項下分攤，今被告既認定原告當年度有利息收入，其相關可直
        接歸屬之利息支出，依財政部八十三年函釋應准自無法明確歸屬之利息支出
        中減除，方屬適法。
      (2)原告可直接歸屬提供被投資事業財務週轉金之資金成本（利息支出）應大於
        被告所核定設算之利息收入，如被告認定原告係以自有資金貸予他人而無利
        息支出，按行政訴訟法第一百三十六條準用民事訴訟法第二百七十七條規定
        ，被告應負舉證責任。如被告認定原告應收關係人款係以自有資金貸予他人
        而不宜自分攤利息支出中減除者，按行政訴訟法第一百三十六條準用民事訴
        訟法第二百七十七條規定，被告既以有利其稅捐核課之核定方式而逕行認定
        原告係以自有資金而非借入資金貸予他人，則應由被告負舉證責任，以證明
        其所稱「原告貸予他人之資金係其自有資金」。原告八十七年度整體資金流
        程及應收關係人款明細分類帳與二銀行存款明細分類帳之資金流出及流入情
        形分述如下：原告八十七年度銀行存款餘額僅有一二、四七○、一九五元
        ，主要係農民銀行乙種存款餘額五、八○三、六七五元（帳號：00000
        000000）及農民銀行支票存款餘額六、二八三、六三九元（帳號：0
        0000000000，），就乙種存款帳戶當年度往來項目而言，其主要
        係記載投資及處分短期票券、發行商業本票、銀行短期借款、銀行循環性借
        款及股東往來借款與還款，另就支票存款帳戶當年度往來項目而言，其主要
        係為前項乙種存款帳戶轉入並直接轉出投資長短期有價證券之存款帳戶，並
        無其他資金流入可運用。是以，原告八十七年度如不以發行商業本票及向銀
        行與股東借款，則其當年度該存款帳戶資金將短缺一、六四七、三一四、二
        八○元，絕不足以支應其日常營運及購置有價證券之用【計算式：八十七年
        度乙種存款餘額八五六、九二八元＋短期票券淨現金流出二四八、八五四、
        ○五六元－發行商業本票淨現金流入一、○七二、四二五、九○二元－銀行
        借款淨現金流入七二六、四一六、一四六元－股東借款現金淨流入九八、一
        八三、二一六元】，故原告絕無可能如被告所稱有高達四九五、二四○、○
        ○○元之額外自有資金可供貸予他人。再查原告八十七年度應收帳款明細
        分類帳期初餘額為一○九、六○○、○○○元（編號：一至十五），遠大於
        原告上述乙種存款及支票存款期初餘額合計數一四、七○七、九六九元【計
        算式：四、九四六、七四七元＋九、七六一、二二二元】，而其餘四十五筆
        應收帳款合計數三八五、六四○、○○○元均有相對應之對外發行商業本票
        及銀行借款或股東借款等支應，況且，以原告歷年來自有資金極少而絕大多
        數均係以對外發行商業本票、向銀行短期借款及循環性借款與對內向股東借
        款支應其日常營運及購置長短期有價證券來看，原告亦無可能如被告所稱有
        高達四九五、二四○、○○○元之額外自有資金可供貸予他人。是以，姑且
        不論原告得否將其他營業收入一七八、○四四元計入前揭財政部八十三年函
        釋收入比例之計算公式分母中計算出售有價證券部分分攤之營業費用及利息
        支出，又原告投資收益得否擴張解釋應比照該函釋規定分攤營業費用及利息
        支出，被告既認定原告另有利息收入二○、七二九、六六七元，則應依前揭
        財政部八十三年函釋之規定，應就原告可直接歸屬於系爭應收關係人款部份
        支付之利息二○、七二九、六六七元，自原告八十七年度利息支出八五、○
        九四、三四八元項下減除（如被告仍執意認定原告應收關係人款係屬自有資
        金而非借入資金貸予他人致無利息支出者，被告應負舉證責任），重新核定
        原告八十七年度不可直接歸屬之利息支出為六四、三六四、六八一元，並僅
        就該利息支出淨額六四、三六四、六八一元及營業費用一○、○八二、四二
        三元為分攤基礎，按該函釋規定之收入比例，計算投資收益分攤之營業費用
        及利息支出為三、三二○、三四一元【計算式：（營業費用一○、○八二、
        四二三元＋利息支出淨額六四、三六四、六八一元）×投資收益五二、四二
        一、八二六元÷（出售有價證券收入一、一一九、八一七、八二九元＋投資
        收益五二、四二一、八二六元＋短期票券利息收入一、四七一、三四四元＋
        其他營業收入一七八、○四四元）】，並仍應准追認被告原處分溢分攤之利
        息支出九二四、五四三元【計算式：四、二四四、八八四元－三、三二○、
        三四一元】。
    4.無論被告是否就投資收益分攤營業費用及利息支出發布解釋令，均違反司法院
      釋字第四九三號解釋：司法院該號解釋財政部八十三年函釋與憲法並無牴觸，
      係因有所得稅法第四條之一後段之法源依據，惟所得稅法第四十二條無相關規
      定，故投資收益絕無比照適用之權源：
      (1)依司法院釋字第四九三號解釋，其理由略以：「證券交易所得部分，依所得
        稅法第四條之一規定，自七十九年一月一日起，證券交易所得停止課徵所得
        稅，其相關營業費用及利息支出，應配合自證券交易收入項下減除。從而以
        有價證券買賣為專業之公司，其營業費用及利息支出，即需分別攤歸投資收
        益及證券交易收入負擔。至分攤方式，除可合理明確歸屬者得個別歸屬，應
        自有價證券出售收入項下減除外，因投資收益及證券交易收入源自同一投入
        成本，難以投資成本比例作為分攤基準。財政部八十三年函釋說明：「…，
        係採以收入比例作為分攤基準之計算方式，符合上開立法意旨，與憲法尚無
        牴觸。惟營利事業成本費用及損失等之計算涉及人民之租稅負擔，為貫徹憲
        法第十九條之意旨，仍應由法律明確授權主管機關訂立為宜。」，由此觀之
        ，司法院之所以對前揭財政部八十三年函釋作成『與憲法尚無牴觸』之解釋
        ，係源自於所得稅法第四條之一已明訂『自中華民國七十九年一月一日起，
        證券交易所得停止課徵所得稅，證券交易損失亦不得自所得額中減除』，故
        以最寬之標準來認定租稅法律主義，財政部八十三年函釋尚可稱有合法性之
        依據（實則依司法院釋字第二一七號解釋謂「憲法第十九條規定人民有依法
        律納稅義務，係指人民僅依法律所定之納稅主體稅目、稅率、納稅方法及納
        稅期間等項目而負納稅之義務」之原則，司法院釋字第四九三號解釋之意旨
        等於否定納稅義務人可舉證其證券交易相關之實際營業費用及利息支出究有
        多少之權利）。
      (2)兩稅合一稅制實施後，投資收益為一『不』計入所得額課稅之所得（即對中
        間轉投資事業而言係『非所得』），與兩稅合一稅制實施前所採之獨立課稅
        稅制截然不同，不應將所得稅法修正前後第四十二條規定等同視之：兩稅
        合一稅制實施前修正公布之所得稅法第四十二條規定：「公司組織之營利事
        業，投資國內其他非受免徵營利事業所得稅待遇之股份有限公司組織者，其
        投資收益之百分之八十，免予計入所得額課稅」，其立法理由謂：「此種投
        資收益既已免計入所得額課稅，則有關投資之利息支出及管理費用，暨因該
        項投資收益所繳納之營業稅及印花稅等費用，即不應在計算營利事業所得稅
        時減除，方屬合理。惟為計算簡便計，爰參照其他國家辦法，將免計所得稅
        之投資收益改為百分之八十，其餘投資收益之百分之二十則計入所得額課稅
        。此後轉投資有關之各項費用，則悉數准予列支，以簡化所得稅之核計方法
        」，是以，兩稅合一稅制實施前，投資收益為一『免計入所得額課稅之所得
        』，故為簡便計算屬投資收益相關之營業費用及利息支出，以法定推計課稅
        之方式，以投資收益之百分之二十為其相關之營業費用及利息支出而應計入
        所得額課稅，其餘百分之八十則免計入所得額課稅。兩稅合一稅制實施後
        修正公布之所得稅法第四十二條第一項前段規定：「公司組織之營利事業，
        因投資於國內其他營利事業，所獲配之股利淨額或盈餘淨額，不計入所得額
        課稅」，其立法理由謂：「在兩稅合一之設算扣抵制下，營利事業取自轉投
        資事業之投資收益，不計入投資事業之所得額課稅，無論營利事業轉投資層
        次之多寡，該投資收益僅在最終被投資事業階段，課徵一次營利事業所得稅
        ，由於營利事業轉投資收益不計入所得額課稅，自應計入其股東可扣抵稅額
        帳戶餘額，俟盈餘分配予個人股東時，由個人股東併計其綜合所得總額並予
        以扣抵，而非用以扣抵投資事業當年度所得稅結算申報應納稅額。又獨立課
        稅制下為減輕轉投資收益重複課稅所採行之百分之八十免稅之規定，已無存
        在之必要」，是以，兩稅合一稅制實施後，投資收益為一『不計入所得額課
        稅之所得』，僅在被投資事業階段課徵一次營利事業所得稅，並就該被投資
        事業階段所繳納之營利事業所得稅以股東可扣抵稅額帶給最終個人股東以抵
        繳其計入個人綜合所得總額中之營利所得（即獲配投資收益）應納之綜合所
        得稅，至於中間階段轉投資事業層次多寡則在所不問，故投資收益僅係透過
        中間階段轉投資事業將營利所得傳送給最終個人股東（即最終受益人）之導
        管，並非中間轉投資事業階段之營利事業所得，故中間轉投資事業自無分攤
        營業費用及利息支出之理，否則，兩稅合一稅制修法後自會保留原先為簡便
        計算投資收益相關營業費用及利息支出所規定之百分之二十計入所得額課稅
        之規定，以符推計課稅應有法律規定之原則，而非任由被告擴張解釋前揭財
        政部八十三年函釋。被告對投資收益比照財政部八十三年函釋應分攤營業
        費用及利息支出之作法，明顯牴觸憲法規定之租稅法律主義：司法院釋字第
        四九三號解釋對財政部八十三年函令有關『證所稅停徵期間從事證券買賣其
        費用及利息支出之分攤原則』所為與憲法並無牴觸之解釋，係基於所得稅法
        第四條之一已明訂『自中華民國七十九年一月一日起，證券交易所得停止課
        徵所得稅，證券交易損失亦不得自所得額中減除』之前提下，所為之解釋，
        並明白揭示即便與憲法並無牴觸，亦仍應由法律明確授權主管機關訂立為宜
        ，相較之下，兩稅合一稅制實施後修正公布之所得稅法第四十二條第一項對
        投資收益僅規定不計入所得課稅，而未如所得稅法第四條之一對證券交易所
        得及損失為停徵及不得減除之規定，故在目前所得稅法對投資收益並無類此
        規定之前提下，被告原處分及訴願決定擴張解釋對原告投資收益比照財政部
        八十三年函令按收入比例分攤營業費用及利息支出之作法，明顯牴觸憲法規
        定之租稅法律主義。且如比照適用，將造成中間投資事業因此而無法將自被
        投資事業所獲配之投資收益所含股東可扣抵稅額分配予最終個人股東以扣抵
        其個人綜合所得稅之情形，故無論如何本件系爭投資收益與有價證券收入性
        質不同，顯無比照之餘地。財政部九十二年函釋顯違租稅法律主義，應不
        予適用：自司法院釋字第四九三號解釋發布以來，財政部不僅不思按該解釋
        所闡釋之租稅法律主義提案修正所得稅法以納入財政部八十三年函釋有關『
        證所稅停徵期間從事證券買賣其費用及利息支出之分攤原則』之規定，竟變
        本加厲將財政部八十三年函釋擴張解釋得適用於投資收益，甚至於被告於九
        十二年八月二十九日於缺乏任何法律依據為基礎之情形下發布之『投資收益
        分攤營業費用及利息支出原則』函釋－九十二年八月二十九日台財稅第九二
        ○四五五二九八號函（下稱財政部九十二年函釋），如此方式合法，人民租
        稅負擔將不需有法律明定，可隨時受制於稽徵機關發布之函釋，將置人民租
        稅負擔處於不確定狀態，使人民無所適從。況且，按司法院釋字第四二○號
        解釋，被告所發布之函釋，應在補充法律規定之不足或為立法理由之解說，
        倘法律規定及立法理由已明白揭示，自無須該函釋為補充解釋，故該函釋已
        明顯違反憲法第十九條所揭櫫租稅法定主義規定。再退萬步言，按「財政部
        依本法或稅法所發布之解釋函令，對於據以申請之案件發生效力」，稅捐稽
        徵法第一條之一前條定有明文，因該九十二年函釋非原告所申請，且顯非解
        釋法律之函釋，故本件絕無財政部九十二年函釋之適用。
    5.被告所提  鈞院八十九年度訴字第一四三○號判決與本件案情完全不同：鈞院
      八十九年訴字第一四三○號判決係就計算出售有價證券部分應分攤之營業費用
      及利息支出時，其收入比例分攤基準之分母應否計入投資收益所為之判決仍屬
      有價證券之營業費用及利息支出依所得稅法第四條之一後段規定不得認列之如
      何計算問題，完全不同於本件爭點之一『投資收益應否分攤營業費用及利息支
      出』，況該案判決僅為個案，且該判決等於在司法院釋字第四九三號解釋所認
      同之財政部八十三年函釋之外，再依實質課稅原則自創一將投資收益排除於計
      算收入比例分攤基準中之分母外之新公式，其判決之適法性亦顯有疑義，應無
      可採。
    6.退萬步言，如被告執意於無任何法律依據下認定投資收益亦應分攤營業費用及
      利息支出，則被告應就其所稱原告設算利息收入之應收關係人款係屬自有資金
      提出具體事證，原告已就設算利息收入二○、七二九、六六七元之應收關係人
      款四九五、二四○、○○○元之資金流程及相關帳簿憑證詳細分析，足證原告
      自有資金短缺高達一、六四七、三一四、二八○元，如不以發行商業本票及向
      銀行借款與股東借款，則原告系爭八十七年度絕不足以支應其日常營運及購買
      有價證券所需資金，甚至原告系爭八十七年度十五筆應收關係人款期初餘額一
      ○九、六○○、○○○元已遠大於其期初自有資金一四、七○七、九六九元（
      即乙種存款及支票存款期初餘額合計數），而系爭八十七年度當年度發生之其
      餘四十五筆應收關係人款合計數三八五、六四○、○○○元均有相對應之對外
      發行商業本票及銀行借款或股東借款等支應，故原告絕無可能有高達四九五、
      二四○、○○○元之額外自有資金可供貸予他人，如被告仍執意稱原告設算利
      息收入之應收關係人款係屬自有資金，則按行政訴訟法第一百三十六條準用民
      事訴訟法第二百七十七條規定，被告應負舉證責任。
  (二)被告主張：
    1.原告係以有價證券買賣及投資為專業之營利事業，八十七年度原申報出售有價
      證券收入一、一一九、八一七、八二九元，自行計算應分攤之營業費用及利息
      支出為九○、七九八、六四○元【計算式：（營業費用及利息支出 10,082,42
      3+85,094,348）×出售有價證券收入1,119,817,829÷（出售有價證券收入1,1
      19,817,829＋股利收入52,421,826＋短期票券利息收入1,471,344＋利息收入1
      78,044）＝90,798,640】，證券交易所得為虧損二七九、五二二、五一○元，
      另免計入課稅所得之股利收入為五二、四二一、八二六元。被告初查依前揭財
      政部八十三年函釋及自八十七年度起所得稅法第四十二條第一項規定，投資收
      益全部不計入所得額課稅，則出售有價證券收入及投資收益均應分攤營業費用
      及利息支出；核定其證券交易及投資收益應分攤營業費用及利息支出為九五、
      ○五三、○四一元【計算式：（營業費用及利息支出 10,082,423+85,094,348
      ）×（出售有價證券收入1,119,817,829＋股利收入 52,421,826）÷（出售有
      價證券收入1,119,817,829＋股利收入52,421,826＋短期票券利息收入1,471,3
      44）＝95,053,041】，證券交易所得為虧損二七九、五三二、○二七元。原告
      不服，主張營業收入項下之利息收入應計入分攤公式中之分母，所得稅法第四
      十二條規定「不計入所得額」課稅之所得，與所得稅法第四條之一規定免課所
      得稅之證券交易所得不同，而與短期票券利息所得均屬不計所得額課稅之收益
      ，是股利收入應與短期票券利息所得相同，均無前揭財政部函釋須分攤營業費
      用及利息支出之適用。申經被告復查決定略以，經查八十六年十二月三十日修
      正公布前（即六十九年十二月三十日修正公布）之所得稅法第四十二條規定：
      「公司組織之營利事業投資於國內其他非受免徵營利事業所得稅待遇之股份有
      限公司組織者，其投資收益之百分之八十，免予計入所額課稅。」其立法理由
      為「…此種轉投資收益既以免計入所得額課稅，則有關投資之利息支出及管理
      費用，暨…等費用，即不應在計算營利事業所得稅時扣除，方屬合理。惟為計
      算簡便計，爰參照其他國家辦法，將免計所得稅之投資收益改為百分之八十，
      其餘百分之二十則計入所得額課稅。此後轉投資有關各項費用，則悉數准予認
      列，以簡化所得稅之核計方法。」。嗣為實施兩稅合一，該條文於八十六年十
      二月三十日修正公布，其第一項規定：「公司組織之營利事業，因投資於國內
      其他營利事業，所獲配之股利淨額或盈餘淨額，不計入所得額課稅…」其立法
      理由為「…又獨立課稅制下為減輕轉投資重複課稅所採行之百分之八十免稅規
      定，已無存在必要，爰予修正第一項。…」，故兩稅合一實施後，轉投資收益
      已廢除百分之八十免稅規定，全數免予計入所得額課稅，則有關投資之利息支
      出及管理費用等，即應回歸不在計算營利事業所得稅時減除，方符合收入與成
      本、費用配合原則。至於原告主張其非營業收入應計入分攤公式分母乙節，第
      查原告所列報之利息收入一七五、二七八元及其收入二、七六六元，乃屬存款
      之利息及退稅收入，非前揭財政部函釋所定「債券利息收入」及「其他營業收
      入」甚明，原告所訴顯係誤解，核無可採。是原核定依所得稅法第二十四條第
      一項規定，核定其出售有價證券收入及投資收益應分攤營業費用及利息支出合
      計為九五、○五三、「四一元，尚無不合等由，駁回其復查，並無不妥。原告
      仍未甘服，除持前詞爭執外，另訴稱原核定設算利息收入二○、七二九、六六
      七元，則應有同額利息支出直接歸屬予設算之利息收入，應不計入分攤基礎等
      語。財政部訴願決定除持予被告相同之論見外，並以被告因原告以無息方式提
      供被投資公司之財務週轉資金四九五、二四○、○○○元，依查核準則第三十
      六條之一第二項之規定，按當年一月一日所適用臺灣銀行基本放款利率計算利
      息收入二○、七二九、六六七元。原告既係以自有資金貸予他人，而非以借入
      款項代與他人，所稱同額利息支出可直接歸屬於設算之利息收入顯係誤解，自
      不足採等由，駁回其訴願，亦無不合。
    2.投資收益應分攤營業費用及利息支出之理由依據已如前述，被告原核定並未違
      反法律規定，亦符合兩稅合一實施修正所得稅法第四十二條之立法精神。又營
      利事業之利息收入如係來自借款資金（例如借款需作補償性存款或借款資金未
      全部動用而暫存銀行等），其用途明確，依財政部八十四年二月十八日台財稅
      第八四一六○七○四一號函釋，該部分之借款利息固准個別歸屬認定；惟原告
      並未提示足資證明系爭提供被投資公司之財務週轉金四九五、二四○、○○○
      元係來自借款資金之資金來源及流程證明文件，空言主張，核無足採。
    理  由
一按「自中華民國七十九年一月一日起，證券交易所得停止課徵所得稅，證券交易損
  失亦不得自所得額中減除。」、「營利事業所得之計算，以其本年度收入總額減除
  各項成本費用、損失及稅捐後之純益額為所得額。」及「公司組織之營利事業，因
  投資於國內其他營利事業，所獲配之股利淨額或盈餘淨額，不計入所得額課稅，其
  可扣抵稅額，應依第六十六條之三規定，計入其股東可扣抵稅額帳戶餘額。」分別
  為所得稅法四條之一、第二十四條第一項及同法第四十二條第一項所明定。次按「
  公司組織之股東、董事、監察人代收公司款項，不於相當期間照繳或挪用公司款項
  ，應按當年一月一日所適用台灣銀行之基本放款利率計算利息收入課稅。公司之資
  金貸與股東或任何他人未收取利息，或約定之利息偏低者，比照前項規定辦理」為
  查核準則第三十六條之一第一項、第二項所規定。又「以有價證券買賣為專業之營
  利事業，其營業費用及借款利息，除可合理明確歸屬者得個別歸屬認列外，應按核
  定有價證券出售收入、投資收益、債券利息收入及其他營業收入比例，計算有價證
  券出售部分應分攤之費用及利息，自有價證券出售收入項下減除。」亦經財政部八
  十三年函釋在案。上開函釋，係財政部基於職權所為釋示，未逾越法律規定並經司
  法院釋字第四九三號解釋與憲法尚無牴觸在案，自可適用。
二本件原告八十七年度營利事業所得稅結算申報，被告核定有價證券收入及投資收益
  分攤營業費用及利息支出九五、○五三、○四一元，原告不服，循序申請復查，提
  起訴願，遞遭駁回，復起訴主張股利收入應與短期票券利息所得相同，均無財政部
  八十三年二月八日函釋須分攤營業費用及利息支出之適用，詳如其起訴狀事實欄所
  載理由等語。
三查原告係經營對各種生產事業、證券投資公司、銀行、保險公司、貿易公司、租賃
  公司、百貨公司、興建商業大樓等專業投資之營利事業，八十七年度委任林安惠會
  計師辦理營利事業所得結算簽證申報，原申報出售有價證券收入一、一一九、八一
  七、八二九元，自行計算應分攤之營業費用及利息支出為九○、七九八、六四○元
  【計算式：（營業費用及利息支出10,082,423+85,094,348）×出售有價證券收入1
  ,119,817,829 ÷（出售有價證券收入1,119,817,829＋股利收入52,421,826＋短期
  票券利息收入1,471,344＋利息收入178,044）＝90,798,640】，證券交易所得為虧
  損二七九、五二二、五一○元，另免計入課稅所得之股利收入為五二、四二一、八
  二六元。經被告列入重點查核案件，並初查依首揭財政部八十三年函釋及自八十七
  年度起所得稅法第四十二條第一項規定，投資收益全部不計入所得額課稅，則出售
  有價證券收入及投資收益均應分攤營業費用及利息支出；核定其證券交易及投資收
  益應分攤營業費用及利息支出為九五、○五三、○四一元【計算式：（營業費用及
  利息支出10,082,423+85,094,348）×（出售有價證券收入1,119,817,829＋股利收
  入52,421,826）÷（出售有價證券收入 1,119,817,829＋股利收入52,421,826＋短
  期票券利息收入1,471,344）＝ 95,053,041】，證券交易所得為虧損二七九、五三
  二、○二七元（參見原處分卷稽核科覆核報告第三頁）。原告不服，訴稱：主張營
  業收入項下之利息收入應計入分攤公式中之分母，所得稅法第四十二條規定「不計
  入所得額」課稅之所得，與所得稅法第四條之一規定免課所得稅之證券交易所得不
  同，而與短期票券利息所得均屬不計所得額課稅之收益，是股利收入應與短期票券
  利息所得相同，均無前揭財政部函釋須分攤營業費用及利息支出之適用等語。惟查
  八十六年十二月三十日修正公布前之所得稅法第四十二條規定：「公司組織之營利
  事業投資於國內其他非受免徵營利事業所得稅待遇之股份有限公司組織者，其投資
  收益之百分之八十，免予計入所額課稅。」立法理由為「…此種轉投資收益既以免
  計入所得額課稅，則有關投資之利息支出及管理費用，暨…等費用，即不應在計算
  營利事業所得稅時扣除，方屬合理。惟為計算簡便計，爰參照其他國家辦法，將免
  計所得稅之投資收益改為百分之八十，其餘百分之二十則計入所得額課稅。此後轉
  投資有關各項費用，則悉數准予認列，以簡化所得稅之核計方法。」。嗣為實施兩
  稅合一，該條文於八十六年十二月三十日修正公布，其第一項規定：「公司組織之
  營利事業，因投資於國內其他營利事業，所獲配之股利淨額或盈餘淨額，不計入所
  得額課稅…」立法理由為「…又獨立課稅制下為減輕轉投資重複課稅所採行之百分
  之八十免稅規定，已無存在必要，爰予修正第一項。…」，故兩稅合一實施後，轉
  投資收益已廢除百分之八十免稅規定，全數免予計入所得額課稅，則有關投資之利
  息支出及管理費用等，即應回歸不在計算營利事業所得稅時減除，方符合收入與成
  本、費用配合原則。又原告訴稱其非營業收入應計入分攤公式分母乙節，查原告所
  列報之利息收入一七五、二七八元及其他收入二、七六六元，乃屬存款之利息及退
  稅收入，非首揭財政部函釋所定「債券利息收入」及「其他營業收入」甚明，原告
  所訴顯係其主觀對法令誤解，核無可採。是原核定依首揭所得稅法第二十四條第一
  項規定，核定本其出售有價證券收入及投資收益應分攤營業費用及利息支出合計為
  九五、○五三、○四一元，揆諸首揭規定及說明，自無不合。至於原告另訴稱原核
  定設算利息收入二○、七二九、六六七元，應有同額利息支出直接歸屬予設算之利
  息收入，應不計入分攤基礎乙節，查原告以無息方式提供被投資公司之財務週轉資
  金四九五、二四○、○○○元，被告依查核準則第三十六條之一第二項之規定，按
  當年一月一日所適用臺灣銀行基本放款利率七．一五％計算利息收入二○、七二九
  、六六七元。原告既係以自有資金貸予他人，而非以借入款項代與他人，所稱同額
  利息支出可直接歸屬於設算之利息收入亦有誤解，洵不足採。
四另原告訴稱：被告認定投資收益應分攤營業費用及利息支出之作法，違反兩稅合一
  實施後所得稅法第四十二條修正之立法意旨乙節，查投資收益應分攤營業費用及利
  息支出之理由，已如前所述，被告之原核定，並未違反稅法規定及所得稅法第四十
  二條之修正意旨。另原告亦迄未提示其提供被投資公司之財務週轉金四九五、二四
  ○、○○○元係來自借款資金之流程證明，故被告依首揭查核準則第三十六條之一
  之規定，核定計算其利息收入（參見原處分卷調整法令依據說明書及稽核科覆核報
  告），亦無不合，原告此部分所訴，亦不足採。
五綜上說明，本件被告對原告八十七年度營利事業所得稅之核定處分，核無違誤，訴
  願決定，予以維持，亦無不合，原告起訴意旨，非有理由，應予駁回。
六據上論結，本件原告之訴為無理由，依行政訴訟法第九十八條第三項前段，判決如
  主文。
中      華      民      國    九十二    年      十      月    二十三    日
                            臺 北 高 等 行 政 法 院  第 一 庭
                                           審 判 長  法    官  王立杰
                                                     法    官  王碧芳
                                                     法    官  黃本仁
右為正本係照原本作成。
如不服本判決，應於送達後二十日內，向本院提出上訴狀並表明上訴理由，如於本判
決宣示後送達前提起上訴者，應於判決送達後二十日內補提上訴理由書（須按他造人
數附繕本）。
中      華      民      國    九十二    年      十      月    二十四    日
                                                     書 記 官  姚國華


司法院資訊處製作；財團法人民間司法改革基金會備份。
